【裁判字號】    98,重上,36
【裁判日期】    980520
【裁判案由】    拆除地上物返還土地
【裁判全文】
臺灣高等法院臺中分院民事判決          98年度重上字第36號
上  訴  人  丙○○
訴訟代理人  張皓帆律師
複代理人    甲○○
被上訴人    丁○○
                      號
訴訟代理人  江錫麒律師
            黃淑齡律師
上列當事人間拆除地上物返還土地事件，上訴人對於中華民國97
年 9月19日臺灣苗栗地方法院97年度重訴字第39號第一審判決提
起上訴，本院於中華民國98年5月6日言詞辯論終結，判決如下：
    主  文
原判決主文第一項關於命上訴人應將坐落苗栗縣卓蘭鎮○○段二
○二七地號土地上，如附表所示之農作物拆除部分，及該部分假
執行之宣告，暨訴訟費用之裁判均廢棄。
上開廢棄部分，被上訴人在第一審之訴及其假執行之聲請均駁回
。
其餘上訴駁回
第一、二審訴訟費用除確定部分外，由上訴人負擔百分之九十九
，餘由被上訴人負擔。
本判決第三項，於執行標的物交付前，上訴人以新臺幣壹仟壹佰
參拾伍萬貳仟貳佰伍拾元為被上訴人預供擔保後，得免為假執行
。
    事實及理由
壹、聲明部分：
一、上訴人方面：(一)原判決廢棄。(二)上廢棄部分，被上訴人在第
    一審之訴及假執行之聲請均駁回。
二、被上訴人方面：駁回上訴。
貳、陳述及理由部分：
一、被上訴人主張：被上訴人經由台灣苗栗地方法院（下稱苗栗
    地院）95年度執字第 10616號強制執行程序，拍定買受原為
    訴外人戊○○所有、坐落苗栗縣卓蘭鎮○○段第2027地號土
    地（下稱系爭土地），並於民國96年12月12日辦妥所有權移
    轉登記，上訴人並無合法權源，占有系爭土地種植如附表所
    示之農作物，雖上訴人曾於前揭強制執行程序中主張其就系
    爭土地與原地主戊○○之間有租賃關係存在，租期自82 年1
    月1日起至102年12月31日止，租金為每年新臺幣（下同）20
    ,000元云云，致執行法院於拍賣公告上載明拍定後不予點交
    ，然戊○○於82年1月6日將系爭土地設定抵押權予債權人合
    作金庫銀行時，曾出具承諾切結書，表明系爭土地當時確係
    自用而無任何租賃關係存在；另戊○○於本院92年度執字第
    3237號強制執行程序進行中，又於94年 4月26日具狀聲稱系
    爭土地係經法院查封後，始出租予上訴人，非但與其承諾切
    結書之內容相互矛盾，且其所述租賃關係發生之時期亦與上
    訴人所陳不符，經執行法院予以除去租賃權在案，足信上訴
    人主張之租賃關係出於杜撰，非可採信，爰依民法第767 條
    所有物返還請求權之規定，求為命上訴人拆除附表所示農作
    物後，將系爭土地騰空返還被上訴人，及准供擔保宣告假執
    行之判決。
二、上訴人則以：
(一)、上訴人與原地主戊○○就系爭土地訂有租賃契約，租期自82
    年1月1日起至102 年12月31日止，租金為每年20,000元，供
    其於土地上種植果樹及農作物之用，果樹均極粗壯，不可能
    在短期內種植，其曾僱請訴外人己○○、庚○○為其整地植
    樹，可證明其所言非虛，在被上訴人拍定買受系爭土地之後
    ，該租賃關係應對被上訴人繼續存在，是上訴人並非無權占
    有系爭土地等語，資為抗辯。
(二)、在本院補充陳述：證人戊○○於86年間向中國農民銀行貸款
    ，為求提高銀行評估系爭擔保土地之價值，獲得較高貸款額
    度，亟有可能虛偽承諾無任何租賃關係存在，又89年查封系
    爭土地時，唯恐虛偽承諾東窗穾發，或為提高土地拍賣價值
    ，而獲取債權清償後之乘餘價金，而陳稱系爭土地無出租情
    事，故其在貸款時所言無租賃關係等言，自無足採信。再上
    訴人若未將戶籍設在戊○○處，則恐無法向卓蘭鎮公所及農
    會申請災害補助或低利貸款，原審認上訴人與戊○○戶籍設
    在同一戶，認其二人情誼友好，關係密切，上訴人僱請證人
    己○○、邱楨二人前往系爭土地整地、種植，係出向戊○○
    之請託，未免率斷。
三、經查：
(一)、被上訴人主張其經由苗栗地院前開強制執行程序拍定取得系
    爭土地，並已辦畢所有權移轉登記，然上訴人仍在系爭土地
    上種植如附表所示之農作物等事實，業據其提出與所述相符
    之土地登記謄本、地籍圖謄本、苗栗地院拍賣公告影本各 1
    份附在原審卷為證（見原審卷第5-12），並經原審依職權調
    閱該院92年度執字第3237號強制執行事件卷宗核閱無訛（附
    表所示農作物數量如上開該強制執行案卷(一)第148 頁），並
    為上訴人所不爭執，堪信為真。至於被上訴人主張上訴人無
    權占用系爭土地，則為上訴人否認，並辯稱其就系爭土地與
    原地主戊○○訂有租賃契約，租期自82年1月1日起至 102年
    12月31日止，租金為每年20,000元，供其於土地上種植果樹
    及農作物之用等等，並提出租賃契約書 1份為證（見原審卷
    第37、38頁），並聲請訊問證人戊○○、己○○、庚○○，
    是本件爭點為上訴人抗辯其就系爭土地有租賃關係存在，並
    非無權占用，是否有理由？
(二)、上訴人抗辯其與戊○○就系爭土地訂有租賃契約，係以其提
    出之前開租賃契約書影本一份、證人己○○、庚○○、乙○
    ○之證詞為證。惟上開租賃契約書之真正為被上訴人否認，
    上訴人自應舉證證明上開租賃契約之真正。經查，依上開租
    賃契約第1條、第2條之記載，上訴人與戊○○約定租賃期限
    為82年1月1日起至102年12月31日止，每年租金為2萬元，於
    每年12月31日以現金支付予戊○○等情（見原審卷第37頁）
    ，核與上訴人在本院聲請訊問之證人即戊○○之女兒乙○○
    在本院證稱略以：伊父親戊○○要將系爭土地出租予上訴人
    時，曾與伊商量過，並表示其向上訴人借錢，故將系爭土地
    出租予上訴人抵債，上訴人並未給付租金予戊○○，是由戊
    ○○之欠款扣抵等語（見本院卷第23頁反面）並不相符，難
    僅據上開契約書及徐莉如之證詞，為系爭租賃契約為真正之
    證據。次查，證人己○○、庚○○二人雖於原審分別證稱其
    於大約十多年前，有幫上訴人在食水坑附近整地、種水果，
    上訴人自己亦有親自種植等語（見原審卷第49～54頁），惟
    幫忙種植水果或整地，其原因多端，並非僅因上訴人係承租
    人之故，況證人二人亦在原審證稱渠等只是前去工作，不知
    道上訴人與戊○○之間就系爭土地有無租賃關係等語（見原
    審卷第51頁、54頁），是其證詞自不足以為上訴人有向戊○
    ○承租系爭土地之有利證據。末查，證人戊○○雖曾在原審
    到庭作證，然因其年事已高，無法  就上訴人主張之事實加
    以證述，亦無法為有利上訴人之證據。本院審酌戊○○前向
    中國農民銀行申請抵押貸款時，曾於86年1月7日提供系爭土
    地設定抵押權登記，並出具承諾切結書，切結表示系爭土地
    在當時確係供其自用，並無任何租賃關係存在一節，有被上
    訴人提出之該份承諾切結書影本1份在原審卷可憑（見原審
    卷第12頁）。再查，苗栗地院民事執行處92年度執字第3237
    號強制執行事件，於89年 3月20日前往查封系爭土地之時，
    戊○○以債務人之身分在場，再次陳稱系爭土地並無出租情
    事，亦經原審調閱上開民事強制執行案卷，有戊○○親自簽
    名之上開強制執行事件查封筆錄可稽（見前開強制執行卷宗
    (一)第24頁），其後戊○○在強制執行程序進行中，均未就此
    程序提出異議，遲至94年 4月26日，戊○○始具狀向執行法
    院聲明異議，聲稱其在本院民事執行處「查封後」，將系爭
    土地出租予上訴人等語（見前開強制執行卷宗(一)第 132頁）
    。惟按實施查封後，債務人就查封物所為移轉、設定負擔或
    其他有礙執行效果之行為，對於債權人不生效力，強制執行
    法第51條定有明文。倘戊○○確係於查封後，始將系爭土地
    出租予上訴人，依前揭法條規定，其出租行為亦對債權人不
    生效力，況本院審酌依上訴人主張其係於82年1月1日起即承
    租系爭土地等語，非但與戊○○在前開異議狀內所陳係在「
    查封後」出租予上訴人不相吻合，亦與戊○○於86年1月7日
    出具之承諾切結書、89年 3月20日之查封筆錄上所陳「無任
    何租賃關係存在」、「無出租情事」等情，相互矛盾，抑有
    進者，苗栗地院民事執行處於上開強制執行程序進行中，曾
    於95年 1月15日以執行命令將上訴人主張之前開租賃權裁定
    除去，上訴人雖曾對該執行命令為聲明異議，惟於95年3月6
    日經執行法官裁定駁回其異議後，上訴人即並未再對該裁定
    提起抗告（見前開強制執行卷宗(一)第210～230頁），足見上
    訴人對該裁定之結果已接受，上訴人事後雖辯稱係因當時不
    懂法律，始未提起抗告等語，惟上訴人既於租賃權遭裁定除
    去當時即以聲明異議方式表示不服，足認並非不懂救濟程序
    者，是事後再以上詞抗辯，顯為事後避重就輕之詞，不足採
    憑。綜上所述，上訴人所舉證據不足以證明其與戊○○間就
    系爭土地有租賃關係存在，是上訴人抗辯其基於租賃關係合
    法占用系爭土地，自屬無據。
四、按「所有人對於無權占有或侵奪其所有物者，得請求返還之
    ；對於妨害其所有權者，得請求除去之；有妨害其所有權之
    虞者，得請求防止之」，民法第767 條定有明文。經查：(1)
    被上訴人請求返還系爭土地部分：被上訴人主張上訴人占用
    其所有之系爭土地，上訴人雖抗辯其係基於與前所有人戊○
    ○間之租賃契約而占用系爭土地，惟未能舉證證明之，所辯
    自無可採，既如前述，是被上訴人請求上訴人返還系爭土地
    ，即有理由。(2)被上訴人請求上訴人拆除上開土地上之農作
    物即附表所示檳榔樹及果樹部分：按不動產之出產物尚未分
    離者，為該不動產之部分，民法第66條第 2項定有明文，又
    「不動即產之出產物尚未分離者，為該不動產之部分，民法
    第66條第 2項有明文規定，某甲等在某乙所有地內侵權種植
    某出產物，當然屬於某乙所有，如果該項出產物為某甲等割
    取，即不能謂某乙未因其侵權行為而受損害。」（最高法院
    31年上字第952 號判例參照），本件系爭土地既為被上訴人
    所有，揆諸上開說明，土地上如附表所示之檳榔樹及果樹等
    ，應由不動產所有人即系爭土地所有人取得所有權，上訴人
    既無所有權，自不得予以處分或拆除，是被上訴人請求上訴
    人拆除此部分之檳榔樹及果樹部分，為無理由，不應准許。
五、綜上所述，原審就上開應予准許部分，為上訴人敗訴判決，
    並依被上訴人陳明，酌定供擔保金額為准假執行之宣告，核
    無不合，上訴論旨指摘原判決此部分不當，求予廢棄，為無
    理由，應予駁回。至上開不應准許即請求上訴人拆除如附表
    所示之檳榔樹及果樹部分，原審未查，遽為上訴人敗訴判決
    ，上訴論旨指摘原判決此部分不當，求予廢棄改判，為有理
    由，應由本院予以廢棄改判，並駁回被上訴人此部分之訴及
    其假執行之聲請。
六、上訴人在本院陳明，若受不利判決，願供擔保請准宣告免為
    假執行，核無不合，爰就其敗訴部分，酌定相當供擔保金額
    ，為准免為假執行之宣告。
七、本件事證已臻明確，兩造其餘攻擊防禦方法及舉證，核與本
    件判決結果不生影響，爰不另一一論述，併此敘明。
據上論結，本件上訴為一部有理由，一部無理由，依民事訴訟法
第450條、第449條第1項、第79條、第463條、第392條第2項，判
決如主文。
中    華    民    國    98    年    5     月    20    日
                  民事第六庭    審判長法  官  袁再興
                                      法  官  盧江陽
                                      法  官  陳賢慧
以上正本係照原本作成。
如對本判決上訴，須於收受判決送達後二十日內向本院提出上訴
書狀，其未表明上訴理由者，應於提出上訴後二十日內向本院提
出上訴理由書（須按他造人數附具繕本）。
上訴時應提出委任律師為訴訟代理人之委任狀。具有民事訴訟法
第四百六十六條之一第一項但書或第二項之情形為訴訟代理人者
，另應附具律師及格證書及釋明委任人與受任人有該條項所定關
係之釋明文書影本。
                                      書記官  吳麗琴
中    華    民    國    98    年    5     月    20    日
附表：
 ┌───────────────┬─────────┐
 │    農  作  物  種  類        │     數   量      │
 ├───────────────┼─────────┤
 │        檳  榔  樹            │       41株       │
 ├───────────────┼─────────┤
 │        大  梨  樹            │      450株       │
 ├───────────────┼─────────┤
 │        柑  橘  樹            │      134株       │
 ├───────────────┼─────────┤
 │        甜      柿            │      500株       │
 ├───────────────┼─────────┤
 │        桃      樹            │        3株       │
 └───────────────┴─────────┘


司法院資訊處製作；財團法人民間司法改革基金會備份。
